臺灣高等法院臺中分院民事判決　96年度家上字第25號
上　訴　人　甲○○
訴訟代理人　陳胘富律師
被 上訴 人　乙○○○
訴訟代理人　陳謹瑜律師
上列當事人間請求離婚等事件，上訴人對於民國96年1月25日臺
灣南投地方法院95年度婚字第285號第一審判決提起上訴，本院
於96年5月8日言詞辯論終結，判決如下：
    主  文
上訴駁回。
第二審訴訟費用由上訴人負擔。
    事  實
一、上訴人主張：被上訴人原為越南國人，兩造於民國八十九年
    九月十三日結婚，婚後兩造約定以南投縣中寮鄉和興村大湳
    巷十八號為共同住所，被上訴人則業於九十四年八月八日取
    得中華民國國籍。詎被上訴人於八十九年十一月起，即經常
    性離家，鮮少回家，上訴人前曾訴請被上訴人應履行同居，
    兩造並於九十三年四月二十二日成立訴訟上和解，惟被上訴
    無不能履行同居之正當事由；鮮少返家，履行同居義務，屬
    惡意遺棄上訴人於繼續狀態中。又兩造間長期僅有夫妻之名
    ，而無夫妻之實，迄今已逾五年之久，兩造間之婚姻已生破
    綻，有難以繼續維持之重大事由存在，爰依民法第一千零五
    十二條第一項第五款及第二項規定，請求判決准兩造離婚等
    語。
二、被上訴人則以：伊自89年10月10日來台，隨後與上訴人結婚
    後，每日均應上訴人之要求，勤奮外出工作，並為上訴人煮
    飯、打掃。93年12月13日伊自工作地點南崗工業區返回中寮
    山上家途中發生車禍，伊始取得上訴人之同意，在週一至週
    四工作期間寄宿於工廠宿舍，待週五後，再返家。伊係因為
    工作之需求，迫不得已在工作期間與上訴人分隔兩地，然每
    週工作完畢以後，必定固定返家與上訴人同居，伊在本件婚
    姻中，盡心盡力，並無任何可歸責於伊之事由等語資為抗辯
    。
三、上訴人主張被上訴人原為越南國人，兩造於89年9月13日結
    婚，婚後共同住所為南投縣中寮鄉和興村大湳巷18號，被上
    訴人已於94年8月8日取得中華民國國籍；又兩造於93年4月
    22日以92年度婚字第357號成立訴訟上和解，被上訴人同意
    與上訴人同居等情，為兩造所不爭執，且據上訴人提出戶籍
    謄本一份為證，復有內政部警政署入出境管理局95年10月20
    日境信凡字第09510876240號函附中華民國台灣地區定居申
    請書、流動人口登記聯單、中華民國台灣地區入境居留申請
    書、內政部核准歸化中華民國國籍一覽表、歸化國籍許可證
    書（以上均為影本）及入出國日期證明書在卷可參，並經原
    審法院依職權調取92年度婚字第357號履行同居卷宗核閱屬
    實，應堪信為真實。
四、次上訴人主張被上訴人鮮少返家履行同居義務乙節，係指和
    解後被上訴人雖有回家，但只有星期六晚上回來幾小時，或
    很晚才回來，星期日她也不在家（見本院卷第四七頁）。然
    此為被上訴人所否認，並以前詞置辯。經查，上訴人舉證人
    簡振宇於原審證稱：伊和上訴人往來頻繁，在每年四月至十
    月檳榔採收期，大約每星期會碰面四至五天，最近一、兩個
    月大概每星期還會見上二、三天左右；碰面地點是在上訴人
    南投縣中寮鄉和興村大湳巷18號住處，因檳榔園就在旁邊，
    所以伊去檳榔園時就會去找上訴人；約白天九點多去檳榔園
    ，如果伊晚上沒有回草屯，就會住上訴人家，採收期比較忙
    ，兩三天就會住一次，如此情形已持續快三年了，上訴人家
    有兩間臥室，伊住上訴人家時與上訴人住同一間房；週六及
    週日幾乎沒有住過上訴人家，且伊只見過被上訴人兩次，一
    次是兩造結婚，一次是92年底93年初時等語。上訴人另舉之
    證人丙○○於本院證稱：「我到我舅舅（即上訴人）家開車
    要一個鐘頭，每年我有去我舅舅家兩至三次，從沒來有看過
    被上訴人。（問：你星期幾到你舅舅家？）不一定。」等語
    （見本院卷第40頁），惟被上訴人於原審所舉之證人即兩造
    鄰居徐習德於原審具結證稱：「我是兩造的鄰居，與上訴人
    住處大約隔二百公尺，89年10月10日被上訴人來台灣，第二
    天上訴人要我教被上訴人說國語及學中文，我都是晚上六點
    多去上訴人家教被上訴人，九點多才回家，幾乎每天去，大
    概持續了幾個月。我有記日記的習慣，我會把每天去的地方
    及經過的情形記錄下來，所以對於兩造的情形都很清楚。被
    上訴人原來是每天都回家，但是上訴人還去派出所報失蹤，
    警察調查結果知道被上訴人每天都回家，就要上訴人去撤銷
    ，後來被上訴人就想把每天的出入時間做記錄，但是他不會
    寫字，所以請我幫忙，把他出入的時間都做記錄，他回來經
    過我家，會告訴我他回家的時間，如果我不在，他就事後打
    電話告訴我。他幾乎都是經過我家時跟我講，很少用電話。
    因為我們住山區，有時候下大雨，我怕他發生危險，我就打
    電話通知他，要他不要回來。被上訴人在工業區上班出車禍
    後，就沒有每天回來，但是都會於每週六回家住一晚，離開
    時會跟我打招呼。第一次上訴人會對被上訴人提出告訴，是
    因為上訴人幫被上訴人找到工作，第一次領薪水時，被上訴
    人發現少領了三千多元，後來我去幫忙溝通，老闆事後有補
    發，但是被上訴人也丟了工作，後來上訴人又同意被上訴人
    去擔任看護」等語，並提出其日記影本一份在卷可參。上訴
    人雖抗辯被上訴人於原審所提出之返家記錄表並非徐習德之
    日記原本，否認為真實。然證人徐習德所證述之事實，即上
    訴人每週六回家住一晚乙節，與上訴人上開自認和解後被上
    訴人雖有回家，但只有星期六晚上回來等語相符，衡以證人
    徐習德與兩造僅屬相鄰之誼，並無偏袒迴護其中一方之必要
    ，再觀其所提出之日記影本上所載之日期及內容，係每日不
    間斷的將當日之天氣、溫度及所發生的事情，均清楚記載描
    述，自非係為本件訴訟而虛構捏造，而證人徐習德亦無預見
    日後其日記可能會被提供作為證據之偽造動機，其虛偽之可
    能性小，是其證述及其所提出之日記，應可採信。至於證人
    簡振宇於於週六及週日幾乎沒有住過上訴人家，自無從知悉
    被上訴人是否未於週末假日返家與上訴人同居及兩造之互動
    情形。是其上開證詞無足證明被上訴人拒絕與上訴人履行同
    居之義務。證人丙○○一年僅到被上訴人家二到三次，次數
    並不頻繁，不得以證人丙○○於上訴人住處未見過被上訴人
    即認定被上訴人惡意遺棄上訴人。
五、按夫妻之一方，以惡意遺棄他方在繼續狀態中，他方得向法
    院請求離婚，固為民法第1052條第1項第5款所明定。惟所謂
    「惡意遺棄」，不僅以有遺棄之客觀情事為已足，並須有企
    圖結果發生之主觀意思（即惡意），而又在繼續狀態中者，
    始足當之。故以他方無正當理由，不履行同居之義務為理由
    ，提起離婚之訴時，並須證明他方有廢止夫妻共同生活之企
    圖，其訴始為成立（最高法院49年台上字第1251號判例、42
    年度台上字第749號判決意旨參照）。查被上訴人稱伊平時
    星期一至五在南崗工業區工作，距伊中寮山上之家25公里，
    如通勤，來回需時二小時，又常被分派做夜班，路上又沒燈
    ，故而在外租屋，有徵得上訴人同意等語，上訴人對此並不
    爭執，應堪信為真實，衡以現今社會型態，夫妻因工作性質
    、型態之需求而分隔兩地者，非屬罕見，且工作之選擇亦關
    乎個人之人格發展、生涯規劃，夫妻間應溝通協調，以求得
    婚姻生活與個人發展之平衡，非能率予執此主張他方係無正
    當理由未履行同居義務。被上訴人因工作之故，故而平日在
    外租屋，於週末休假日返家與被上訴人履行同居之義務，是
    此情形，揆諸前揭判例，自非無正當理由不履行同居之義務
    或惡棄遺棄。上訴人主張被上訴人有無正當理由不履行同居
    之義務及惡棄遺棄等情，既非事實，其訴請離婚，自無理由
    ，不應准許，應予駁回。
六、上訴人復主張因被上訴人鮮少返家，兩造間長期僅有夫妻之
    名，而無夫妻之實，迄今已逾五年之久，兩造間之婚姻已生
    破綻；被上訴人請求證人徐習德紀錄其出入時間，可見兩造
    關係已惡劣至無法相處，且被上訴人只有星期六晚上回來幾
    小時，或很晚才回來，星期日亦不在家，房間有蚊子伊打蚊
    子或咳嗽，被上訴人即稱伊不讓其睡，有虐待情事，伊工作
    回家因口渴喝被上訴人購買的礦泉水，只喝二、三十ＣＣ，
    被上訴人即稱伊喝掉其礦泉水，叫伊買一瓶還她，是兩造之
    婚姻已達破裂之程度，而有難以繼續維持之重大事由存在等
    語，被上訴人則否認。經查：
  (一)依上所述，上訴人係因在南崗工業區工作，工作地點距家甚
    遠，又值夜班之關係，始在外租屋，經徵得上訴人同意在外
    租屋，於星期六返家，其在外租屋居住，核有正當理由，每
    星期均有履行同居之義務，難謂有可歸責之事由。
  (二)上訴人上訴人於92年10月31日具狀向原審法院訴請被上訴人
    履行同居義務，嗣於93年4月22日兩造成立訴訟上和解，而
    於該履行同居事件審理中，上訴人亦陳述伊曾向警方通報失
    蹤人口，並向法院對被上訴人提起訴訟後，被上訴人每天都
    有回家等語，業據原審法院依職權調取該院92年度婚字第35
    7號履行同居卷宗查閱屬實；再參以證人徐習德於本院審理
    時結證稱：「被上訴人原來是每天都回家，但是上訴人還去
    派出所報失蹤，警察調查結果知道被上訴人每天都回家，就
    要上訴人去撤銷，後來被上訴人就想把每天的出入時間做記
    錄，但是他不會寫字，所以請我（徐習德）幫忙，把他出入
    的時間都做記錄」等語，衡以常情，被上訴人主觀上若非欲
    維持兩造之婚姻關係，則於上訴人前提起履行同居之訴時，
    實無須每日返家與上訴人同居，並與上訴人成立訴訟上和解
    ；而因上訴人先前無故向警方通報失蹤人口、對被上訴人提
    起訴訟等行為，致被上訴人心理上、精神上產生恐懼、不安
    ，被上訴人始委請證人徐習德紀錄其進出家門之時間，故被
    上訴人此項舉措，乃係為保全、蒐集對其自身有利之證據資
    料，保障自己之權利，並無可歸責之事由。
  (三)上訴人指房間有蚊子伊打蚊子或咳嗽，被上訴人即稱伊不讓
    其睡，有虐待情事，伊工作回家因口渴喝被上訴人購買的礦
    泉水，只喝二、三十ＣＣ，被上訴人即稱伊喝掉其礦泉水，
    叫伊買一瓶還她之事實，為被上訴人所否認，上訴人復無任
    何舉證，空言主張並不可採。
  (四)綜上各情，堪認被上訴人仍有意維繫兩造之婚姻關係，兩造
    間難認有重大事由難以維持婚姻，縱然兩造間有心防，但只
    要上訴人以誠相待，婚姻仍可以進步美滿，況上訴人於兩造
    婚姻，並無何可歸責之事由。上訴人據此以難以維持婚姻之
    重大事由，請求判決離婚，為無理由，應予駁回。
七、綜上所述，上訴人主張本於民法第1052條第1項第5款或民法
    第1052條第2項，請求與被上訴人離婚為無理由，不應准許
    。原審為上訴人敗訴之判決，並無不合。上訴意旨指摘原判
    決不當，求予廢棄改判，為無理由，應予駁回。
八、據上論結，本件上訴為無理由，依民事訴訟法第449條第1項
    、第78條，判決如主文。
中　　華　　民　　國　　96　　年　　5 　　月　　15　　日
                  民事第三庭    審判長法　官  陳照德
                                      法　官  曾謀貴
                                      法　官  蔡王金全
以上正本係照原本作成。
如對本判決上訴，須於收受判決送達後20日內向本院提出上訴書
狀，其未表明上訴理由者，應於提出上訴後20日內向本院提出上
訴理由書（須按他造人數附具繕本）。
上訴時應提出委任律師為訴訟代理人之委任狀。具有民事訴訟法
第466條之1第1項但書或第2項之情形為訴訟代理人者，另應附具
律師及格證書及釋明委任人與受任人有該條項所定關係之釋明文
書影本。
                                      書記官  許麗花
中　　華　　民　　國　　96　　年　　5 　　月　　15　　日
                                                      Ｍ
